臺灣新竹地方法院民事判決  
109年度訴字第865號
原      告  昌傑建設股份有限公司

法定代理人  葉貞儀  
訴訟代理人  楊隆源律師
被      告  崔鈴艷  
            崔宜楨  
共      同
訴訟代理人  崔紹九  
被      告  崔宗勤  
            崔宗裕  
共      同
訴訟代理人  崔紹如  
被      告  胡志豪  

            胡稚娸  
共      同
訴訟代理人  崔秋月  
被      告  崔玉玫  

            錢世榮  

            李沅錞即一沅玥飲食店


上列當事人間請求拆屋還地等事件，本院於民國110年9月13日辯
論終結，判決如下：
    主      文
被告崔鈴艷、崔宜楨、崔宗勤、崔宗裕、胡志豪、胡稚娸、崔玉
玫、錢世榮應將坐落新竹市○○段○○○○○地號土地上如附圖所示編
號B部分（面積十四平方公尺）及同段四五四之六地號土地上如
附圖所示編號A部分（面積六平方公尺）之地上建物全部拆除，
並將土地返還予原告。
被告李沅錞即一沅玥飲食店應自前項土地遷出。
被告崔鈴艷、崔宜楨、崔宗勤、崔宗裕、胡志豪、胡稚娸、崔玉
玫、錢世榮應自民國一○八年一月十六日起至拆除第一項如附圖
編號A、B所示，面積合計二十平方公尺之地上物並返還第一項土
地之日止，按月給付原告新臺幣陸佰伍拾參元。
訴訟費用由被告負擔。
本判決第一項於原告以新臺幣參拾陸萬元為被告崔鈴艷、崔宜楨
、崔宗勤、崔宗裕、胡志豪、胡稚娸、崔玉玫、錢世榮供擔保後
，得假執行。
    事實及理由
壹、程序方面：
一、按訴狀送達後，原告不得將原訴變更或追加他訴，但請求之
    基礎事實同一、擴張或減縮應受判決事項之聲明、該訴訟標
    的對於數人必須合一確定時，追加其原非當事人之人為當事
    人者，不在此限；不變更訴訟標的，而補充或更正事實上或
    法律上之陳述者，非為訴之變更或追加，民事訴訟法第255
    條第1項第2、3、5款、第256條分別定有明文。查原告起訴
    時，原列名稱均為崔○○之5人、胡○○之2人、錢○○、李沅錞即
    一沅玥飲食店為被告，並聲明：㈠被告崔○○、崔○○、崔○○、
    崔○○、胡○○、胡○○、崔○○、錢○○應將坐落新竹市○○段00000
    地號（下逕稱地號）土地內如附圖（即本院卷第22頁附圖）
    所示紅色部分（面積約為14平方公尺），及同段454-6地號
    （下逕稱地號）土地內如附圖所示紅色部分（面積約為8平
    方公尺）之地上建物拆除，並將土地返還予原告；㈡被告李
    沅錞即一沅玥飲食店應自前項土地遷出；㈢被告崔○○、崔○○
    、崔○○、崔○○、胡○○、胡○○、崔○○、錢○○應自民國108年1月
    16日起至遷讓返還第1項土地之日止，按月連帶給付原告新
    臺幣（下同）719元；㈣訴訟費用由被告連帶負擔；㈤原告願
    供擔保，請准宣告假執行（見本院卷第12頁）。嗣因查得上
    開所列當事人之真實姓名後，乃於109年10月20日具狀更正
    其1、3項聲明為：㈠被告崔鈴艷、崔宜楨、崔宗勤、崔宗裕
    、胡志豪、胡稚娸、崔玉玫、錢世榮應共同將454-2地號土
    地內如附圖（即本院卷第22頁附圖）所示紅色部分（面積約
    為14平方公尺），及454-6地號土地內如附圖所示紅色部分
    （面積約為8平方公尺）之地上建物拆除，並將土地返還予
    原告；㈢被告崔鈴艷、崔宜楨、崔宗勤、崔宗裕、胡志豪、
    胡稚娸、崔玉玫、錢世榮應自108年1月16日起至遷讓返還第
    1項土地之日止，按月連帶給付原告719元（見本院卷第52頁
    ）。復經本院會同兩造前往現場履勘測量後，原告另於110
    年5月14日具狀更正其聲明如訴之聲明欄所示（見本院卷第2
    20頁）。經核原告上開更正請求金額部分，其請求之基礎事
    實同一，且僅係單純減縮應受判決事項之聲明；至更正起訴
    被告姓名及請求拆除地上建物面積之部分，係因嗣後確認起
    訴當事人之姓名，復經測量而確定應拆除之地上物之面積及
    位置後，所為之補充及更正事實上之陳述，並非訴之變更及
    追加，揆諸前揭規定，均無不合，應予准許。
二、被告崔宗勤、崔宗裕之共同訴訟代理人崔紹如雖於最後一次
    言詞辯論期日110年9月13日前之110年9月11日具狀請假，理
    由略以：因代理人於110年8月10日住院接受心導管手術檢查
    ，目前行動容易喘需要被告崔宗勤陪同照顧，又被告崔宗裕
    在特殊教育機構任職，因疫情關係無法請假到庭等語，觀之
    崔紹如所提診斷證明書，其雖於110年8月10日住院，110年8
    月11日接受心導管檢查，110年8月12日即已離院，醫囑僅載
    明應休息，而本院最後一次言詞辯論期日距代理人崔紹如出
    院已一月有餘，難認有何正當理由無法到庭之情事。其餘被
    告崔鈴艷、崔宜楨、胡志豪、胡稚娸、錢世榮、李沅錞即一
    沅玥飲食店等經合法通知，均未於最後言詞辯論期日到場，
    核無民事訴訟法第386條各款所列情形，爰依原告聲請，由
    其一造辯論而為判決。
貳、實體方面：
一、原告主張：
　㈠454-2地號、454-6地號等2筆土地（下合稱系爭土地）為原告
    所有，而被告崔鈴艷、崔宜楨、崔宗勤、崔宗裕、胡志豪、
    胡稚娸、崔玉玫、錢世榮等8人（下合稱被告崔鈴艷等8人）
    所有之新竹市○○段0000○號（下逕稱建號）、門牌號碼新竹
    市○○路000號建物後方之增建部分（下稱系爭增建部分），
    已無權占用系爭土地如附圖（即本院卷第176頁複丈成果圖
    ，下逕稱附圖）所示編號A、B部分之位置，是依民法第767
    條第1項規定，原告自得本於所有權之行使，請求被告崔鈴
    艷等8人拆除系爭增建部分，並將占用之系爭土地返還予原
    告。又因被告李沅錞即一沅玥飲食店於1127建號建物經營一
    沅玥飲食店，並將系爭增建部分作為倉庫使用，對原告而言
    ，被告李沅錞即一沅玥飲食店上開行為亦屬無權占用，原告
    自亦得請求被告李沅錞自占用之系爭土地遷出。
　㈡又被告崔鈴艷等8人無權占用原告所有之系爭土地，致原告受
    有無法使用收益之損害，被告崔鈴艷等8人則獲有相當於租
    金之利益，是依民法第179條、第181條但書、土地法第97條
    第1項、第105條等規定，及最高法院61年台上字第1695號判
    例之意旨，原告另得請求被告崔鈴艷等8人返還相當於租金
    之不當得利。而系爭土地鄰近新竹市東光路，位處交通便利
    ，商家、住家林立，商業機能繁茂等情，依其土地坐落之位
    置、使用狀況、交通狀況、鄰近區域繁榮程度等情狀，原告
    按系爭土地之申報地價年息百分之5，計算被告崔鈴艷等8人
    每月受相當於租金之不當得利653元（計算式：7,840元×0.0
    5×20平方公尺÷12=653，小數點以下四捨五入），是原告請
    求被告崔鈴艷等8人自原告登記為系爭土地所有權人之日即1
    08年1月16日起，至被告崔鈴艷等8人返還系爭土地之日止，
    按月給付原告653元。
　㈢而被告崔宗勤、崔宗裕等2人辯稱1127建號建物及系爭增建部
    分係由繼承而來等情，原告並無意見。至渠等2人另辯稱具
    有優先承買權等語，原告否認之，蓋原告係合法取得系爭土
    地之所有權，足見渠等2人並無優先承買之權。
　㈣綜上，爰聲明：
　⒈被告崔鈴艷、崔宜楨、崔宗勤、崔宗裕、胡志豪、胡稚娸、
    崔玉玫、錢世榮應共同將454-2地號土地內如附圖編號B部分
    （面積14平方公尺），及454-6地號土地內如附圖編號A部分
    （面積6平方公尺）之地上建物全部拆除，並將土地返還予
    原告。
　⒉被告李沅錞即一沅玥飲食店應自前項土地遷出。
　⒊被告崔鈴艷、崔宜楨、崔宗勤、崔宗裕、胡志豪、胡稚娸、
    崔玉玫、錢世榮應自108年1月16日起至遷讓返還第1項土地
    之日止，按月共同給付原告653元。
　⒋訴訟費用由被告共同負擔。
　⒌原告願供擔保，請准宣告假執行。
二、被告則以：
　㈠被告崔鈴艷、崔宜楨經合法通知，未於最後言詞辯論期日到
    場，惟據其先前到庭所為之陳述略以：
　　1127建號建物及系爭增建部分均為被告崔鈴艷、崔宜楨等2
    人繼承而來，渠等2人不清楚實際情況，如確實有無權占用
    系爭土地之情形，渠等2人願意返還等語。
　㈡被告崔宗勤、崔宗裕經合法通知，未於最後言詞辯論期日到
    場，惟據其先前到庭所為之陳述及所提書狀答辯略以：
　⒈系爭土地當初為新竹市政府提供土地蓋公廁予附近居民使用
    ，後來經濟好轉，附近居民紛紛改建住家，因而公廁荒廢無
    人使用，約79至80年間住家整修後，即占用系爭土地改建成
    目前現況。
　⒉系爭增建部分雖無權占用在先，惟被告崔宗勤、崔宗裕等2人
    疑惑系爭土地出售之時，新竹市政府之承辦人員有無至現場
    勘查？若有派人勘查，即會發現系爭土地現遭他人占用，然
    本件全體被告均未接獲任何通知，致使被告等人喪失優先購
    買權。
　⒊是若新竹市政府起初出售系爭土地時，若有通知被告等人是
    否優先承買，而全體被告仍無意購買，今天遭訴請拆屋還地
    自無話可說。然現今被告等人未曾獲得行使優先承買權之機
    會，即遭訴請拆屋還地，被告崔宗勤、崔宗裕等2人認原告
    之請求難認有理。
　⒋綜上，爰答辯聲明：
　⑴原告之訴駁回。
　⑵訴訟費用由被告負擔。
　㈢被告崔玉玫之答辯：
　　系爭增建部分迄今已有20餘年，期間亦持續出租予第三人使
    用，之前1127建號建物後方並非通路，尚有一座紡織廠。就
    原告起訴請求之部分，如果真的有占用到原告之土地，被告
    崔玉玫同意拆除返還等語。
　㈣被告錢世榮經合法通知，未於言詞辯論期日到場，惟提出書
    狀陳述略以：
　⒈1127建號建物及系爭增建部分年代久遠，均為被告等人繼承
    而來。於當時之時空背景，如有些許占用他人土地，可能雙
    方也有達成占用之合意，何況老一輩之左鄰右舍感情都很好
    。
　⒉而原告於購買系爭土地時，本應經過審慎之評估，並做好其
    他規畫及評估後，始能判斷系爭土地是否具有投資價值，以
    對其公司股東負責，故被告錢世榮認為原告與原地主洽商購
    買系爭土地時，雙方即已知悉本件占用之情形，且占用部分
    面積不足影響原告之龐大利潤，仍同意購買系爭土地；反觀
    本件若經鈞院判決必須拆除系爭增建部分，其拆除費用對被
    告等人而言勢必為不小之費用，故若有占用之問題，自應由
    原告概括承受；或若真需拆除，該拆除費用應由原告負擔，
    並由原告自行規劃拆除事宜。
　⒊綜上，爰答辯聲明：
　⑴原告之訴駁回。
　⑵訴訟費用由原告負擔。
　㈤被告李沅錞即一沅玥飲食店經合法通知，未於最後言詞辯論
    期日到場，惟據其先前到庭所為之陳述略以：
　⒈被告李沅錞即一沅玥飲食店為1127建號建物及系爭增建部分
    之承租人，承租之時即約定包含1127建號建物後方空地部分
    。被告李沅錞即一沅玥飲食店係向被告崔玉玫承租1127建號
    建物，亦為被告崔玉玫交付鑰匙予被告李沅錞即一沅玥飲食
    店，系爭增建部分自許久以前即已建造，被告李沅錞即一沅
    玥飲食店僅係使用人，希望能繼續使用。
　⒉如系爭增建部分確實有拆除之必要，被告李沅錞即一沅玥飲
    食店亦無意見，會再找被告崔玉玫求償。
　⒊綜上，爰答辯聲明：
　⑴請求駁回原告之訴。
　⑵訴訟費用由原告負擔。
　㈥其餘被告胡志豪、胡稚娸等2人經合法通知，均未於言詞辯論
    期日到場，亦未提出書狀為任何聲明或陳述。
三、本院之判斷：
　㈠按當事人主張有利於己之事實者，就其事實有舉證之責任，
    民事訴訟法第277條本文定有明文。又以無權占有為原因，
    請求返還土地者，占有人對土地所有權存在之事實無爭執，
    而僅以非無權占有為抗辯者，土地所有權人對其土地被無權
    占有之事實無舉證責任，占有人自應就其取得占有係有正當
    權源之事實證明之（最高法院85年度台上字笫1120號判決意
    旨參照）。
　㈡本件原告主張其於108年1月16日以買賣為登記原因，取得系
    爭土地所有權，權利範圍1分之1。而被告崔鈴艷等8人為112
    7建號建物及系爭增建部分之所有權人，並將上開建物出租
    予被告李沅錞即一沅玥飲食店使用。又系爭增建部分如附圖
    所示編號A部分占用454-6地號土地、占用面積為6平方公尺
    ；編號B部分占用454-2地號土地、占用面積為14平方公尺等
    事實，業據提出系爭土地之土地登記第二類謄本、1127建號
    之建物登記第一類謄本、現場照片等件為證（見本院卷第24
    至28、32、42至44、234、236頁），復經本院會同兩造及地
    政人員至現場勘驗，有勘驗筆錄在卷可按（見本院卷第166
    至168頁），並經地政人員測量後繪製複丈成果圖在卷可參
    ，此有新竹市地政事務所110年1月19日新地測字第11000005
    24號函檢附土地複丈成果圖附卷為憑（見本院卷第174至176
    頁），且上開事實亦為被告等9人所不爭執，自堪信為真。
    又原告主張系爭增建部分占用系爭土地，屬無權占用，請求
    被告崔鈴艷等8人拆屋還地，則為被告崔鈴艷等8人所否認，
    並辯稱系爭增建部分於建成時，可能與系爭土地原地主達成
    占用之合意，且原告於購買系爭土地時，即已知悉系爭增建
    部分占用系爭土地一事等語，揆諸上開說明，自應由被告崔
    鈴艷等8人就渠等占有系爭土地具有正當權源乙節，負舉證
    責任。惟本院遍觀全卷，未見被告崔鈴艷等8人對渠等主張
    系爭增建部分占用系爭土地係與原地主達成占有合意之事實
    ，提出任何證據以實其說，則被告辯稱系爭增建部分占有系
    爭土地具有占有之合意而具有正當權源云云，已屬無據，尚
    難憑採。據此，系爭房屋增建部分占用原告所有之系爭土地
    ，而被告崔鈴艷等8人未能舉證證明系爭增建部分占用系爭
    土地有何合法權源，是原告主張被告崔鈴艷等8人所有之系
    爭增建部分，係無權占用系爭土地乙節，堪予採信。
　㈢次按所有人對於無權占有或侵奪其所有物者，得請求返還之
    ，民法第767條第1項前段定有明文。查本件系爭增建部分既
    屬無權占用系爭土地，已如前述，被告崔鈴艷等8人依法即
    有拆除騰空該地上物，並返還系爭土地予原告之義務。是依
    上開規定，原告本於系爭土地所有權人之地位，請求被告崔
    鈴艷等8人將如附圖所示編號A部分面積6平方公尺、B部分面
    積14平方公尺，合計面積20平方公尺之系爭增建部分拆除，
    並將該部分土地騰空返還予原告，即屬有據，應予准許。又
    1127建號建物及系爭增建部分現況係由被告李沅錞即一沅玥
    飲食店承租使用，此為被告李沅錞即一沅玥飲食店所不爭執
    ，復如前述，是原告另請求被告李沅錞即一沅玥飲食店自上
    開系爭增建部分占用系爭土地之範圍遷出，亦屬有據，應予
    准許。
　㈣而被告崔鈴艷等8人雖辯稱原告購買系爭土地時應已知悉系爭
    增建部分占用之情形，應由原告概括承受云云。惟按權利之
    行使，不得違反公共利益，或以損害他人為主要目的；行使
    權利，履行義務，應依誠實及信用方法，民法第148條定有
    明文。而權利濫用者，須兼備主觀上專以損害他人為主要目
    的，及客觀上因權利行使取得利益與他人所受損害顯不相當
    等要件，是以行使權利者，主觀上若非專以損害他人為主要
    目的時，縱因權利之行使致影響相對人之利益時，亦難認係
    權利濫用。查本件僅為兩造間私權糾紛，並未涉及公共利益
    ，原告既為系爭土地之所有人，其依民法第767條等規定提
    起本件訴訟，係以維護所有權之圓滿行使為目的，核屬權利
    之正當行使，且被告崔鈴艷等8人亦未能舉證證明系爭增建
    部分有何合法占用系爭土地之權源存在，已如前述，則被告
    崔鈴艷等8人既無正當權源得占有使用系爭土地，自不能認
    原告請求拆屋還地係專以損害被告崔鈴艷等8人為目的、或
    犧牲他方利益以圖利自己之情形，縱因此影響被告崔鈴艷等
    8人現實使用之利益，亦為當然之結果，無從以此評價原告
    有何權利濫用之情事。況系爭增建部分僅為1127建號建物附
    屬之增建，其拆除後並未影響主建物之使用，反觀系爭增建
    部分長期占用系爭土地，若不予拆除，系爭土地整體即難以
    發揮最大經濟效用，且系爭增建部分使用迄今已經過相當之
    時間，衡諸常情，隨時間經過，建物之價值將因折舊而逐年
    遞減，與土地增值之特性相反，是經比較衡量後，被告崔鈴
    艷等8人因拆除系爭增建部分所受之損失，與原告排除該無
    權占有之狀態後得完整處分、運用系爭土地所得之利益相較
    ，尚無顯然失衡之情形，本件自無民法第148條規定之適用
    ，不應免除被告崔鈴艷等8人移去占用部分之義務，是被告
    崔鈴艷等8人此部分所辯，尚乏所據，難以信採。
　㈤至被告崔鈴艷等8人另抗辯拆除費用應由原告負擔云云，然被
    告崔鈴艷等8人既以系爭增建部分無權占用系爭土地，依法
    本應負拆除系爭增建部分並騰空返還系爭土地之責任，原告
    並無負擔拆除費用之義務，是原告縱未自行規劃拆除作業，
    亦未負擔任何拆除費用，均不得作為被告崔鈴艷等8人拒絕
    交還系爭土地之理由，故被告崔鈴艷等8人此部分所辯，亦
    屬無理，委不足採。
　㈥復按無法律上之原因而受利益，致他人受損害者，應返還其
    利益，依其利益之性質不能返還者，應償還其價額，民法第
    179條、第181條但書分別定有明文，而無權占有他人土地，
    可能獲得相當於租金之利益為社會通常之觀念（最高法院61
    年台上字第1695號判例意旨參照）。又城市地方房屋之租金
    ，以不超過土地及其建築物申報總價年息百分之10為限，土
    地法第97條第1 項定有明文，而該條規定於租用基地建築房
    屋準用之，土地法第105 條亦規定甚明。所謂土地之總價額
    ，係指法定地價而言，土地所有權人依土地法所申報之地價
    為法定地價，土地法施行法第25條、土地法第148 條分別定
    有明文。另基地租金之數額，除以基地申報地價為基礎外，
    尚須斟酌基地之位置，工商業繁榮之程度，承租人利用基地
    之經濟價值及所受利益等項，並與鄰地租金相比較，以為決
    定（最高法院68年台上字第3071號判例意旨參照）。
　㈦本件被告崔鈴艷等8人既無權占有系爭土地，則渠等8人當受
    有相當於租金之利益，且無法律上原因，同時致原告受有損
    害，是原告依民法第179條之規定，請求被告崔鈴艷等8人給
    付相當於租金之不當得利，自屬有據。又查系爭增建部分如
    附圖所示編號A部分占用454-6地號土地面積為6平方公尺；
    編號B部分占用454-2地號土地面積為14平方公尺，合計占用
    面積20平方公尺。而占用系爭土地之系爭增建部分現況為由
    被告李沅錞即一沅玥飲食店所獨資經營登記商號為一沅玥飲
    食店（現場招牌名稱為二月牌沙茶爐，做為後廚房使用），
    即為門牌號碼新竹市○○路000號後方加蓋之磚造覆蓋鐵皮屋
    頂之一層樓地上物。東光路107號前臨東光路，建物後方臨
    八德路，八德路可連接忠孝路，忠孝路上有大潤發忠孝店；
    東光路可與光復路二段連接，光復路上有馬偕醫院新竹分院
    ，交通尚稱便利等情，業據本院於110年1月13日會同兩造及
    新竹市地政事務所人員前往現場履勘屬實，有前揭勘驗筆錄
    及複丈成果圖附卷可按（見本院卷第166至168、176頁），
    是本院斟酌系爭土地坐落位置、工商繁榮程度、交通狀況、
    經濟用途以及被告利用系爭土地情形及所得利益等情狀，認
    本件不當得利數額，以申報地價之年息百分之5計算，方為
    合理適當。又原告於108年1月16日以買賣為登記原因，取得
    系爭土地所有權，而系爭土地於109年1月之申報地價為每平
    方公尺7,840元，此亦有前揭土地登記謄本在卷可憑（見本
    院卷第24至28頁），從而，原告請求被告崔鈴艷等8人自原
    告取得系爭土地所有權之108年1月16日起至渠等8人返還系
    爭土地之日止，按月給付相當於租金之不當得利653元（計
    算式：7,840元×5%×20平方公尺×1/12年＝653元，小數點以下
    四捨五入），應屬適當。
四、綜上所述，原告本於所有物返還請求權及不當得利之法律關
    係，請求被告李沅錞即一沅玥飲食店自系爭增建部分遷出所
    占用之系爭土地，及請求被告崔鈴艷等8人將系爭土地上如
    附圖所示編號A部分面積6平方公尺、編號B部分面積14平方
    公尺，合計20平方公尺之系爭增建部分拆除，將占用部分騰
    空並返還予原告，並請求被告崔鈴艷等8人自108年1月16日
    起至渠等8人返還占用之系爭土地之日止，按月給付653元，
    為有理由，應予准許。
五、本件原告陳明願供擔保請准宣告假執行，經核與規定相符，
    爰酌定相當之擔保金額宣告之。
六、本件判決基礎已臻明確，兩造所提其餘攻防方法及訴訟資料
    ，經核與判決結果不生影響，不另一一論述。
七、據上論結，本件原告之訴為有理由，依民事訴訟法第385條
    第1項前段、第78條、第390條第2項，判決如主文。
中　　華　　民　　國　　110 　年　　9 　　月　　27　　日
                  民事第一庭    法　官　蔡欣怡
以上正本係照原本作成。　　　　　　　　　
如對本判決上訴，須於判決送達後20日內向本院提出上訴狀。
如委任律師提起上訴者，應一併繳納上訴審裁判費。
中　　華　　民　　國　　110 　年　　9 　　月　　27　　日
                                書記官  謝國聖